臺灣彰化地方法院民事判決　九十二年度訴字第一六一號
　　原　　　告　己○○
　　被　　　告　庚○○
　　　　　　　　甲○○
　　　　　　　　李樟根
　　　　　　　　丁○○
　　　　　　　　辛○○
　　　　　　　　戊○○
　　　　　　　　丙○○
　　　　　　　　乙○○
右當事人間請求分割共有物事件，本院於民國九十三年八月十三日言詞辯論終結，判
決如左：
    主      文
被告丁○○、辛○○、戊○○、丙○○、乙○○應就其被繼承人李鑾鎗之遺產即坐落
彰化縣田尾鄉○○段打簾小段第四九六地號、地目建、面積０．０八五０公頃，應有
部分一００００分之一五八四之土地辦理繼承登記。
兩造共有前項土地應予原物分割，其分割方法如附圖甲案所示編號Ａ部分、面積０．
００六八公頃，分歸原告取得；編號Ｂ部分、面積０．００七八公頃，分歸被告丁○○、辛○○、戊○○、丙○○、乙○○共同取得，並維持公同共同；編號Ｃ１、Ｃ２
部分、面積各０．０一一八、０．０一０四公頃，分歸被告甲○○取得；編號Ｄ部分
、面積０．００六一公頃，分歸被告李樟根取得；編號Ｅ部分、面積０．００六一公
頃，分歸被告庚○○取得；編號Ｆ部分、面積０．０三六０公頃，分歸兩造按原應有
部分比例維持共有，供道路及廟宇使用。
訴訟費用由兩造按附表所示之原應有部分比例負擔。
    事      實
甲、原告方面：
  一、聲明：除訴訟費用之裁判外，餘如主文所示。
  二、陳述：
    (一)坐落彰化縣田尾鄉○○段打簾小段第四九六地號、地目建、面積０．０八五０
      公頃土地為原告及被告庚○○、甲○○、李樟根與被告丁○○、辛○○、戊○○、丙○○、乙○○（下稱被告丁○○等五人）之被繼承人李鑾鎗所共有。兩
      造間就系爭土地並未訂有不分割之特約，依物之使用目的亦無不能分割之情形
      ，原告屢次協商分割，均不能達成分割之協議，爰依民法第八百二十三條第一
      項規定請求裁判分割系爭土地。
    (二)系爭土地原共有人李鑾鎗已於民國九十年十二月三十日死亡，被告丁○○等五
      人均為李鑾鎗之法定繼承人，迄今尚未辦理繼承登記，而分割共有物之性質為
      處分行為，自應辦理繼承登記後始得分割，爰請求被告丁○○等五人就李鑾鎗
      系爭土地之應有部分一００００分之一五八四辦理繼承登記。
    (三)對被告抗辯所為之陳述：
      同意依被告丁○○所提附圖甲案辦理分割，蓋位於系爭土地上之廟宇「廣興堂
      」是要給大家祭拜的，並非私人的廟，希望「廣興堂」能保持共有，並留通路
      讓大家通行。
  三、證據：提出土地登記謄本、地籍圖謄本、戶籍謄本、本院九十一年度訴字第八
      六號民事判決等件為證。
乙、被告方面：
  一、被告庚○○、丁○○、辛○○部分：
    (一)聲明：同意分割。
    (二)陳述：
      1.請求依附圖甲案分割，系爭土地上兩造共有作為信仰之「廣興堂」及廟前現
        供通行之道路，宜由兩造共同取得，並按原應有部分比例保持共有，且本件
        分割應以面臨上開廟宇及現有道路作為分歸兩造各別取得土地位置之準據。
      2.被告丁○○不同意被告甲○○最後言詞辯論期日當庭所提之附圖乙案。
  二、被告甲○○部分：
    (一)聲明：同意分割。
    (二)陳述：
　　　1.因被告丁○○表示原告原方案中分歸予被告丁○○取得之編號Ｄ部分不利其
        使用，故當庭提出附圖乙案，將原告原方案編號Ａ與Ｄ部分對調，並請求依
        附圖乙案分割。又「廣興堂」土地面積大約有六十六坪，將廟堂和土地分予
        被告甲○○看管才合理，日後也才不會有糾紛。
      2.不同意附圖甲案，該案不利土地使用，且所留道路面寬只有一米半，不足四
     　 米，不符建築法規。
  三、被告李樟根、戊○○、丙○○、乙○○部分：
      均未於言詞辯論期日到場，亦未提出書狀作任何聲明或陳述。
丙、本院依職權囑託彰化縣北斗地政事務所指派測量員會同本院及兩造勘測系爭土地
    ，並繪製複丈成果圖到院。
    理      由
一、本件被告李樟根、戊○○、丙○○、乙○○均受合法通知，未於言詞辯論期日到
    場，核無民事訴訟法第三百八十六條各款所列情形，爰依原告之聲請，由其一造
    辯論而為判決。
二、原告主張系爭土地為兩造共有，應有部分如附表所示，原共有人李鑾鎗已於九十
    年十二月三十日死亡，被告丁○○等五人分別為其繼承人，迄均未辦理繼承登記
    。而共有人就系爭土地並未訂有不分割之特約，依物之使用目的亦無不能分割情
    形等事實，業據原告提出土地登記謄本、地籍圖謄本、戶籍謄本為證，核屬相符
    ，並為到場被告庚○○等人所不爭執，而其餘被告李樟根等人均已於相當時期受
    合法之通知，而未於最後言詞辯論期日到場，亦未提出書狀作何聲明或陳述，自
    堪信原告此部份之主張為真實。
三、按各共有人，得隨時請求分割共有物。又共有物之分割方法，不能協議決定者，
    法院得因任何共有人之聲請，命為原物分配於各共有人；民法第八百二十三條第
    一項及第八百二十四條第二項第一款分別設有明文。又共有不動產之共有人中有
    人死亡者，他共有人請求分割共有物時，為求訴訟之經濟起見，可許原告就請求
    繼承登記及分割共有物合併提起，即以一訴請求該死亡共有人之繼承人辦理繼承
    登記，並請求該繼承人於辦理繼承登記後，與原告及其餘共有人分割共有之不動
    產（最高法院七十年第一次民事庭會議決議參照）。本件原告基於共有人之共有
    物分割請求權，訴請被告丁○○等五人辦理繼承登記及裁判分割系爭土地，揆諸
    前開說明，洵屬正當，應予准許。
四、共有人因共有物分割之方法不能協議決定，而提起請求分割共有物之訴，應由法
    院斟酌當事人之聲請、共有物之性質、經濟效用及全體共有人之利益等公平決定
    之。經查：系爭土地呈不規則形，中間建有廟宇「廣興堂」，屬共有人公同共有
    ，東側則有被告李樟根所有磚造建物等情，業經本院會同彰化縣北斗地政事務所
    人員赴現場履勘屬實，並製有勘驗筆錄及土地複丈成果圖在卷足稽。至系爭土地
    分割方法，本院斟酌：(一)被告甲○○雖主張依附圖乙案分割，即將原告原方案中
    分配予被告丁○○等五人之編號Ｄ部分與Ａ部分位置互調，以利被告丁○○等五
    人利用土地等語，惟旋經被告丁○○當庭表示不同意；再者，乙案將包含「廣興
    堂」之Ｃ部分，劃歸予始終未到庭表示意見之被告李樟根，有失公平，且留供共
    有人共有作為道路使用之Ｆ部分，並未與道路相通，無法對外聯絡，亦無實益。
    (二)被告丁○○所提附圖甲案分割方法，已得原告及被告庚○○、辛○○之同意，
    有言詞辯論筆錄得佐，顯為多數共有人之意思，自應尊重當事人意願。且其等一
    再表示「廣興堂」由兩造共同祭拜，非私人廟宇，希望「廣興堂」及廟前現供通
    行之道路能保持共有等語，經核附圖甲案之分配方式，固使兩造共有之編號Ｆ部
    份達０．０三六０公頃，然「廣興堂」既有供兩造共同祭拜之事實，將之及廟前
    道路分配予兩造維持共有，並無悖公平，亦無損於被告甲○○之利益，復使各共
    有人均得利用該部分對外通行，為兼顧現狀計，仍宜按附圖甲案分割為適當。
    (三)至於被告甲○○就其所稱將「廣興堂」分歸其看管日後才不會有糾紛，暨附圖
    甲案不利建築云云，均屬主觀臆測之詞，既未舉證以實其說，自不足採；且縱依
    附圖乙案分割，被告甲○○如欲利用分得之編號Ｂ部分建築房屋，反受廟地之限
    制，而不利其使用。(四)綜合上情，本院顧及均衡原則，並審酌系爭土地共有人之
    利害關係、共有物之性質、經濟效用及使用情形，認如附圖甲案所示之分割方法
    ，符合大多數共有人間利益之平衡及能使系爭土地發揮最大之效用，復與兩造之
    應有部分相當，尚稱妥適、公允，堪值採用，爰諭知分割方法如主文第二項所示
    。
五、本件事證已臻明確，兩造其餘攻擊、防禦方法及舉證，經本院審酌後，核與判決
    結果不生影響，自無庸逐一贅論，併此敘明。
據上論結，本件原告之訴為有理由，依民事訴訟法第三百八十五條第一項前段、第八
十條之一、第八十五條第一項但書、第二項，判決如主文。
中　　　華　　　民　　　國　　　九十三　　年　　　八　　月　　三十一　　日
                                    臺灣彰化地方法院民事第一庭
~B審判長　法　　　官　羅培昌
~B　　　　法　　　官　黃倩玲
~B　　　　法　　　官　周莉菁
右為正本係照原本作成。
如對本判決上訴須於判決送達後廿日內向本院提出上訴狀。
中　　　華　　　民　　　國　　　九十三　　年　　　九　　月　　　六　　　日
~B　　　　法院書記官　張清秀
┌─────────────────────────┐
│附表：                                            │
├──┬─────┬────────────────┤
│編號│共有人姓名│應有部分（訴訟費用負擔比例）    │
├──┼─────┼────────────────┤
│ １ │己○○    │１３７９＼１００００            │
├──┼─────┼────────────────┤
│ ２ │庚○○    │１＼８                          │
├──┼─────┼────────────────┤
│ ３ │李樟根    │１＼８                          │
├──┼─────┼────────────────┤
│ ４ │甲○○    │４５３７＼１００００            │
├──┼─────┼────────────────┤
│ ５ │丁○○    │(一)李鑾鎗業已亡故，其應有部分１５│
│ ６ │辛○○    │　８４＼１００００由編號５至９之│
│ ７ │戊○○    │　繼承人公同共有。              │
│ ８ │丙○○    │(二)左揭繼承人應連帶負擔訴訟費用１│
│ ９ │乙○○    │　５８４＼１００００。          │
└──┴─────┴────────────────┤
